最高法院刑事判決　　　　　　　　九十四年度台上字第二二號
　　上　 訴　 人　台灣高等法院台中分院檢察署檢察官
　　上訴人即被告　甲○○
　　　　　　　　　　　　　巷3.
　　　　　　　　　　　　　現居.
　　　　　　　　　　　　　○路.
　　　　　　　　　乙○○
　　　　　　　　　　　　　路2.
　　共　　　　同
　　選 任辯護 人　張志新律師
上列上訴人等因被告等殺人未遂等罪案件，不服台灣高等法院台
中分院中華民國九十三年九月二十三日第二審更審判決（九十二
年度重上更(七)字第二七一號，起訴案號：台灣台中地方法院檢察
署八十六年度偵字第七一六○號、第七六三七號、第八一七五號
、第一六一一七號、第二二八二七號），提起上訴，本院判決如
下：
    主  文
上訴駁回。
    理　由
按刑事訴訟法第三百七十七條規定，上訴於第三審法院，非以判
決違背法令為理由，不得為之。是提起第三審上訴，應以原判決
違背法令為理由，係屬法定要件。如果上訴理由狀並未依據卷內
訴訟資料，具體指摘原判決不適用何種法則或如何適用不當，或
所指摘原判決違法情事，顯與法律規定得為第三審上訴理由之違
法情形不相適合時，均應認其上訴為違背法律上之程式，予以駁
回。本件原判決認定被告乙○○原係顏清標（當時任台灣省議會
議員，由原審另案審理）所經營僑鴻建設有限公司（下稱僑鴻公
司）之司機。民國八十五年一月十五日上午十時許，有自稱係越
獄槍擊要犯詹龍欄手下之不詳姓名男子打行動電話向顏清標勒索
逃亡費。顏清標即於同日上午十一時許命乙○○駕車載其返回台
中縣沙鹿鎮○○路一號僑鴻公司，並通知其胞弟顏清金（由台灣
屏東地方法院另案判決無罪確定）。顏清金即告知黃清火（業經
原審另案判刑確定）準備槍枝、子彈至僑鴻公司待命供顏清標備
用。黃清火乃以行動電話指示被告甲○○將其持有之如原判決附
表編號１至５所示之槍枝及不詳數量之子彈，攜至僑鴻公司，供
顏清標備用。甲○○乃同日上午十二時許，將上述槍枝及子彈（
上述槍、彈係甲○○於八十三年十一月間受現已死亡之鄭啟聰委
託保管，而藏放於台中縣沙鹿鎮○○路小山坡上）取出，再與黃
清火共同將上開槍、彈攜至僑鴻公司對面之檳榔攤，而與顏清標
、顏清金及當時在場之被告乙○○、蔡進益（業經原審另案判刑
確定）共同未經許可而持有上開槍枝及子彈。嗣於同日下午二時
許，甲○○、黃清火、乙○○、蔡進益發現有一不詳姓名之人駕
駛車號ＱＩ－七六六六號富豪八五○型轎車（該車係童素瓊所失
竊，原車牌號碼為ＯＬ－三六二五號，下稱「富豪轎車」）在該
公司附近繞行多圈，深覺可疑。甲○○即駕駛ＢＭＷ轎車搭載乙
○○、黃清火、蔡進益在後跟蹤，以探查其意圖。嗣該車駕駛人
自天窗丟下雞爪釘，企圖擺脫，甲○○駕車閃過後即加速追逐。
甲○○、乙○○、黃清火與蔡進益均明知若以上述槍枝連續射擊
該富豪轎車，足以使該車駕駛人中彈死亡，竟仍共同基於殺人之
間接故意，由黃清火、乙○○與甲○○分持衝鋒槍及九厘米半自
動制式手槍各一支（其餘二支九厘米半自動制式手槍置於車上）
，向該富豪轎車猛烈射擊共四、五十發子彈（蔡進益在車上協助
裝填子彈），致該車車身彈孔纍纍，後擋風玻璃破碎，左前輪及
後二輪輪胎爆破，車內右前座椅背之中央位置遭子彈射穿（毀損
部分未據告訴）。彼等續追至沙鹿分駐所前，因該富豪轎車駕駛
人棄車逃逸始作罷。其後黃清火將如原判決附表編號３所示之手
槍一把交予顏清金，其餘四支長短槍及子彈均由甲○○攜回藏置
。嗣劉文德（由原審另案判決）於八十五年七月十二日凌晨五時
許，攜帶如原判決附表編號３所示之手槍一把，欲頂替顏清金等
人所涉槍擊吳國華住宅案件而前往警局投案時，適遇警方臨檢而
被查扣（該手槍業經沒收並執行銷燬）。而甲○○因另案通緝於
同年一月三十一日晚上十時許為警捕獲，旋於翌（二月一）日凌
晨零時二十分許，帶同警員至台中市○○路○段五三五巷二十四
號十樓之十一住處，起出如原判決附表編號１、２所示之槍枝二
把及子彈十二發（甲○○未經許可持有此部分槍、彈部分，業經
原審另案判刑確定）。因甲○○於同年一月三十一日遭法院羈押
，顏清金乃將甲○○保管之如原判決附表編號４、５所示之手槍
二把取走（此部分未據起訴）。嗣甲○○於同年四月中旬交保後
，顏清金再將上述手槍二把交予甲○○保管；甲○○乃將該二把
手槍及槍擊富豪轎車後剩餘之子彈六十八發，藏置於台中市○○
區○○路三段漁市場附近台電北濱枝二五號電線桿旁圍牆內之苦
苓樹下。迄至八十五年七月十七日上午十時以後（即前案最後事
實審宣判後），甲○○仍不交出上述槍、彈，而未經許可持有之
。嗣於八十六年三月十八日，甲○○因違反國家安全法案件（此
部分業經判決確定）經警拘提到案後，始於同年四月二十五日下
午四時許引導警員至上址苦苓樹下起獲上開槍、彈等情。因而撤
銷第一審關於被告等共同殺人未遂暨甲○○定應執行刑部分之判
決，改判論處被告二人共同殺人未遂罪刑，並依想像競合犯關係
從一重併論處甲○○未經許可無故持有手槍罪刑，及論處乙○○
共同未經許可無故持有衝鋒槍罪刑。已敘明上揭持槍射擊富豪轎
車等事實，已據被告甲○○、乙○○於檢察官偵詢時坦承不諱，
核與共犯黃清火、蔡進益供述情節相符，並有甲○○與黃清火二
人電話監聽錄音紀錄，暨檢察官勘驗現場筆錄各一份附卷可稽。
而觀諸前述電話監聽錄音紀錄內容，其中所謂「茶葉五罐」，係
指五把槍，「大罐」係指烏茲衝鋒槍，「小罐」係指九○手槍，
而所謂「龍仔」說那些「茶葉」都要拿到老闆那裡云者，係指「
顏清金」交代將上述「槍、彈」取回至僑鴻公司；而所謂「頭家
（老闆）」要泡云者，係指「顏清標」要使用上述槍、彈等情，
亦據甲○○及黃清火在檢察官詢問時供述在卷。又顏清標接獲上
述勒索電話後即將上情告知顏清金，要其注意家中安全（參見原
審行政卷宗內附台灣高等法院檢察署八十九年度查字第一○號影
印卷第一宗第八頁反面）；而顏清金受顏清標告知後，即指示黃
清火轉知甲○○取回上述槍、彈備用等情，亦據黃清火及甲○○
供述無訛。再上述槍、彈係甲○○於八十三年十一月間，受鄭啟
聰委託保管而藏放於台中縣沙鹿鎮○○路小山坡上，亦據甲○○
供承綦詳。又上述富豪轎車被開槍射擊後有如前述之損壞情形，
亦據該車車主童素瓊之夫吳政冠及新光產物保險公司職員陳奇宏
於警詢時分別指證明確，並有照片五張、汽車修護估價單影本二
張，及車輛竊盜、車牌失竊資料個別查詢報表－查詢車輛認可資
料一份附卷可稽。再甲○○於偵查時供稱：「由我開車，乙○○
坐右前座我的旁邊，黃清火坐在右後座，蔡進益坐在左後座，他
們三人的用槍，都是我交給他們的」等語。乙○○於偵查時供稱
：「由甲○○開車，我坐在前座甲○○的旁邊，黃清火坐在後座
我的後面，菜鳥（指蔡進益）坐在後座黃清火的旁邊」、「甲○
○先丟一把手槍給我之後，他自己也拿一把手槍射擊富豪轎車」
等語。參以蔡進益於發回前原審供稱：「車上四人，槍四枝，三
人拿槍，一枝（支）卡彈，甲○○開車，一邊開一邊射。我坐在
後面，他們開完了就丟在後面，我再把槍枝裝起來（意指裝子彈
）」等情觀之，足見開槍之人為黃清火、甲○○與乙○○三人；
蔡進益雖未開槍射擊，但其於車內裝填子彈以供繼續射擊，顯有
分擔實施殺人之行為。此外，復有如原判決附表所示之槍枝及子
彈等物可資佐證。而上開槍枝及子彈經內政部警政署刑事警察局
鑑定結果，認具有殺傷力，有該局八十五年二月十五日刑鑑字第
八四一二號鑑驗通知書、八十五年七月二十六六日刑鑑字第四三
一五九號鑑驗通知書、八十六年五月九日刑鑑字第二九四六六號
鑑驗通知書影本等各一份在卷可稽。再黃清火係奉顏清金之指示
轉知甲○○取回上述槍、彈至僑鴻建設公司，而顏清金又係受顏
清標之指示，始告知黃清火轉知甲○○取回上述槍、彈備用，足
見被告等與黃清火、蔡進益、顏清金、顏清標等人對於案發當日
未經許可持有上述槍枝、子彈之行為，均有共同犯意之聯絡。而
黃清火、蔡進益因參與共犯本件持槍殺人未遂犯行，亦分別經原
審法院另案判刑確定，有該院九十二年度重上更(四)字第六二號、
八十八年度上訴緝字第一○八九號刑事判決書影本各一份附卷可
按。查被告等持以向富豪轎車射擊子彈多達四、五十發，而兩車
在高速行駛中，射擊之方向難免因車輛顛簸而有偏離之情形，縱
非直接瞄準駕駛人，亦極有可能射中駕駛人，此為被告等及其他
共犯所預見，詎仍不顧而為之，顯見彼等確有縱擊斃該車駕駛人
亦不違背其等本意之間接故意無疑；雖終未發生駕駛人死亡之結
果，惟彼等既已著手於殺人行為之實施，仍應共負殺人未遂罪責
。此外，上述槍、彈事後分別被查獲扣案等情，亦據甲○○於警
詢及偵查中供明在卷，且有台灣台中地方法院八十五年度訴字第
六三五號、第二四七四號、原審法院八十五年度上訴字第一二六
一號、八十六年度上訴字第六二一號、八十七年度上更(一)字第八
五號案件判決書及相關案卷可稽；為其所憑之證據及認定之理由
。並以被告等所辯：渠等開槍射擊之目的僅欲嚇阻該富豪轎車，
以查明其駕駛人身分，並無殺人之故意云云，如何係卸責之詞而
不足以採信，亦於理由內一一詳加指駁及說明。原判決並說明顏
清標雖指示顏清金轉知黃清火通知甲○○拿取上述槍、彈至僑鴻
公司，惟此係因顏清標遭人恐嚇勒索而通知顏清金預作防範，其
用意可能僅在自衛或嚇阻前來尋釁之人，未必即具有殺人之犯意
；且顏清標與顏清金二人事前既未預見該富豪轎車繞行之事，案
發時又不在現場，而該富豪轎車繞行之事又係臨時突發之情況，
如何能謂渠等與被告等共同謀議殺人，或與其等共同具有不確定
之殺人故意？況被告等均一致供稱渠等持槍射擊富豪轎車係臨時
起意而為，並非出於顏清標或顏清金之指示等語，自難認其二人
有參與本件殺人之犯行。至甲○○縱於事後向顏清標報告射擊該
車之情形，惟此可能係因顏某不知發生射擊該車之事，而於事後
將渠等所遇見之上述突發狀況向顏某陳報，尚難憑此遽認顏清標
為本件槍擊殺人案之幕後主謀。況上述ＢＭＷ轎車係登記為顏清
標所有，衡情其應不致指示被告等駕駛該車追殺被害人，而招致
路人指認該車而遭查獲之危險。更何況被告等人若事前已接獲顏
清標或顏清金殺人之具體指示，應不致於臨時以不確定之殺人故
意開槍射擊上述富豪轎車，足見尚不能證明顏清金與顏清標參與
本件殺人未遂犯罪之謀議或實施，自難遽將其二人列為本件殺人
未遂部分之共同正犯。又被告等無故持有上開槍、彈之初，尚未
能預見嗣後發生槍擊富豪轎車之事，則其嗣後持槍射擊該車駕駛
人，係臨時起意而為，所犯殺人未遂與未經許可持有槍枝二罪間
，並無方法結果之牽連關係，應予分論併罰。再甲○○於八十三
年十一月間受鄭啟聰委託寄藏而持有槍、彈時，其未經許可無故
持有槍、彈之犯罪即已成立，其嗣後槍擊富豪轎車而持有槍、彈
之行為，係其先前因寄藏而無故持有槍、彈行為之繼續，應不另
論罪。而甲○○未經許可持有如原判決附表編號１、２所示之槍
枝及子彈十二發部分，業經原審法院於八十五年七月十七日上午
十時，以八十五年度上訴字第一二六一號判處罪刑確定。是甲○
○被訴在該案最後事實審判決（八十五年七月十七日上午十時）
之前持有如原判決附表編號３、４、５所示槍枝及其餘子彈部分
之犯行，與前案判決確定部分有想像競合犯之裁判上一罪關係，
為該案確定判決效力所及，應不另為免訴之諭知。惟其於上開案
件最後事實審宣判後，復持有如原判決附表編號４、５所示之手
槍及子彈六十八發，至八十六年四月二十五日為警查獲時止部分
，並非前述確定判決效力所及，仍應依法審判，該部分與其所犯
殺人未遂部分無裁判上一罪之關係，應予分論併罰。原判決並以
本案尚無證據證明被告等有未經許可持有如起訴書附表編號４所
示之手槍一支之事實，併予說明該部分應不另為無罪諭知之理由
。核其所為之論斷，俱與卷內資料相符，從形式上觀察，原判決
並無理由不備、理由矛盾或適用法則不當等違法情形。檢察官上
訴意旨略以：本案既係因顏清標自稱遭人勒索而引起，顏清標又
指示黃清火轉告甲○○取回火力強大之槍、彈在僑鴻公司附近埋
伏守候，而甲○○等人於開槍射擊後又向顏清標報告，足見彼等
開槍殺人係奉顏清標之旨意而為，顏清標實為本案幕後之主謀，
其顯有指示被告等持槍與勒索者火拼之殺人意圖，被告等事後否
認顏清標涉案，或稱係受顏清金指示而為，要係迴護顏清標之詞
，均非可信。況顏清標業經原審另案判處殺人未遂等罪刑在案。
原審未予詳查，遽認顏清標非屬本件殺人未遂罪之共犯，自有不
當云云。被告等上訴意旨略以：原判決認定顏清金與被告等共犯
無故持有槍、彈罪，但理由內漏列顏清金為共犯，顯有矛盾。又
甲○○被訴非法持有如原判決附表編號３、４、５所示槍枝及子
彈部分，為原審法院八十五年度上訴字第一二六一號確定判決效
力所及，應為免訴之諭知。原判決對於甲○○於八十五年七月十
七上午十時以後，復持有如原判決附表編號４、５所示之手槍及
子彈六十八發部分，再予判罪，自有違誤。又乙○○所犯未經許
可持有槍、彈與殺人未遂罪間具有方法結果之牽連關係，應從一
重處斷，原判決竟將該二罪分論併罰，亦有未合。再原審九十二
年度重上更(四)字第六二號確定判決認定僅黃清火、蔡進益與被告
等共犯本案之罪；而台灣台東地方法院八十六年度重訴字第八四
號判決則認顏清金未涉及本案而判決無罪；另原審九十二年度上
更(一)字第一五一號判決則認顏清標共犯本件殺人未遂及無故持有
槍、彈罪。原判決與上開各案件判決所認定之事實均有不同，不
無矛盾。此外，原判決採用黃清火與甲○○之電話監聽錄音紀錄
作為證據，但僅於審判期日提示該電話監聽錄音紀錄，並未當庭
播放該錄音帶，使伊等辨認及陳述意見，亦有不當。又乙○○於
偵查中雖陳稱「顏清標的槍平時都是交給甲○○保管」等語，但
其嗣於發回前原審（上更(六)審）辯稱係主任檢察官要伊如此供述
，並非實情，但伊若未依此供述會被打等語。原審對於乙○○於
偵查中所陳是否出於不正方法取得，未加以調查，亦有未合云云
。惟查證據之取捨及事實之認定，均屬事實審法院之職權，倘其
採證認事並未違背證據法則，自不能任意指為違法。查原判決就
其如何認定被告等有前述未經許可持有槍、彈及殺人未遂等犯行
，暨顏清標、顏清金二人就未經許可持有槍、彈部分具有共同犯
意之聯絡，應為共同正犯等情，已詳敘其所憑之證據及理由。而
對於被告等所辯無殺人之犯意，以及顏清標對於渠等持有槍、彈
部分並不知情云云，如何係卸責及迴護之詞，而均不足以採信，
亦依據卷內資料詳加指駁及說明。又原判決以本案尚不能證明顏
清標、顏清金二人有參與本件殺人未遂部分之犯行，因而未將其
二人列為該部分之共犯，已於理由內剖析論敘說明綦詳。至於其
二人有無涉及該部分犯行，與本案被告二人刑責之認定暨判決之
結果，均無影響。檢察官上訴意旨未就原判決論處本案被告等罪
刑有何違背法令之情形加以指摘，僅就案外人顏清金是否涉及本
案，以及顏清標有無參與殺人未遂犯行等情事為爭執，要非適法
之第三審上訴理由。至原判決與原審九十二年度重上更(四)字第六
二號確定判決、台灣台東地方法院八十六年度重訴字第八四號確
定判決，及原審九十二年度上更(一)字第一五一號判決，對於被告
二人以外之其他人員參與犯罪情形之認定，固略有出入。但上述
各該判決並不能拘束原判決對於本件被告二人部分犯罪事實之認
定；原判決對於本件被告等部分事實之認定，亦無拘束其他判決
或其他被告部分認定之法律上效力，且原判決係論處被告二人共
同殺人未遂及共同持有槍械罪刑，則被告等對於參與本案共犯之
人數究為五人或六人之爭執，均與本件判決之結果無影響，亦難
以此作為適法之第三審上訴理由。再原判決理由第九段於說明乙
○○與其他共犯共同未經許可持有槍、彈時，固未將顏清金一併
列入（見原判決第二十八頁倒數第五行至倒數第四行），但其於
同段理由內已另敘明「被告乙○○、甲○○與顏清標、顏清金、
黃清火、蔡進益就八十五年一月十五日持有衝鋒槍、手槍、子彈
犯行具有犯意聯絡及行為分擔，是為共同正犯」等旨（見原判決
第二十九頁倒數第九行至倒數第七行），自無所指理由不備或理
由矛盾之情形。又甲○○於原審法院八十五年度上訴字第一二六
一號案件事實審宣判（即八十五年七月十七日上午十時）後，復
未經許可持有如原判決附表編號４、５所示之手槍及子彈六十八
發部分，並非前案確定判決效力所及，原判決就此部分予以審判
，於法並無不合。被告等上訴意旨指摘原審就此部分再予審判為
不當云云，自與法律規定得為第三審上訴理由之違法情形不相適
合。再原判決認定被告等未經許可持有槍、彈之初，原無用以殺
人之意圖，嗣因發現上述富豪轎車，始再另行起意持槍殺人，因
認其所犯二罪應予分論併罰，於法亦無不合。被告等上訴意旨謂
乙○○所犯該二罪應依牽連關係從一重處斷云云，亦無可取。此
外，前述黃清火與甲○○二人電話監聽錄音紀錄已於檢察官偵查
時已提示予甲○○、乙○○及黃清火閱覽，並告以要旨，甲○○
及黃清火均坦承係彼等電話交談之聲音及內容無訛（見八十六年
度偵字第八一七五號偵查卷第五十九頁至第六十三頁）。原審及
發回前原審於審判期日復對該電話監聽錄音紀錄詳加調查，並多
次提示前揭電話監聽錄音紀錄予被告等，並告以要旨；被告等對
於該電話監聽錄音紀錄之真正並無任何爭議，對其內容亦均表示
無意見（見原審重上更(四)卷第三八五頁、重上更(六)卷第二二五頁
、重上更(七)卷第三四一頁、第三四二頁），則原判決採為證據，
核無不合。雖原審未於審判期日播放上述電話監聽錄音帶，其對
於訴訟程序之踐行固不無瑕疵，但此項程序之瑕疵，顯然於判決
無影響，依刑事訴訟法第三百八十條之規定，自不得作為適法之
第三審上訴理由。又乙○○於發回前原審辯稱：其於偵查中所陳
「顏清標的槍平時都是交給甲○○保管」一語，係主任檢察官要
伊如此供述，並非實情，伊若未依此供述會被打云云。但查原判
決理由內已說明乙○○上開偵查中之陳述，係於未獲選任辯護人
行使其防禦權之情形下所為供述，應不得採為證據等語綦詳（見
原判決第二十四頁第十行至第十二行）。且原判決事實係認定本
案槍彈均係已死亡之鄭啟聰交付甲○○保管，而非顏清標所交付
，顯未採用乙○○前揭偵查中之陳述作為證據。上訴意旨謂原判
決採用乙○○上揭偵查中之陳述作為證據，顯與卷內證據資料內
容不符，亦非適法之第三審上訴理由。綜上，本件上訴意旨均非
依據卷內訴訟資料，具體指摘原判決不適用何種法則或如何適用
不當，就原審採證認事職權之適法行使，以及原判決已明白論斷
之事項，任意指為違法，並仍就顏清標有無參與殺人未遂或持有
槍械等犯行不影響於判決結果之問題，再事爭執，均與法律所規
定得提起第三審上訴理由之違法情形均不相適合。揆之首揭說明
，其等上訴均為違背法律上之程式，應併予駁回。
據上論結，應依刑事訴訟法第三百九十五條前段，判決如主文。
中　　華　　民　　國　九十四　年　　一　　月　　六　　日
            最高法院刑事第六庭
                審判長法官  吳　雄　銘
                      法官  池　啟　明
                      法官  石　木　欽
                      法官  郭　毓　洲
                      法官  吳　三　龍
      本件正本證明與原本無異
                        　  書  記  官
中　　華　　民　　國　九十四　年　　一　　月　 十二 　日
                                                Ａ
